【裁判字號】    94,上訴,3635
【裁判日期】    950425
【裁判案由】    詐欺等
【裁判全文】
臺灣高等法院刑事判決                94年度上訴字第3635號
上  訴  人  臺灣板橋地方法院檢察署檢察官
被      告  曹荃凱
                  （現另案於台灣台北監獄台北分監執行中）
上列上訴人因被告詐欺等案件，不服臺灣板橋地方法院94年度訴
字第1181號，中華民國94年9月29日第一審判決（起訴案號：臺
灣板橋地方法院檢察署94年度核退偵字第385號），提起上訴，
本院判決如下：
    主  文
原判決撤銷。
曹荃凱幫助常業詐欺，累犯，處有期徒刑柒月。
    事  實
一、甲○○曾有肅清煙毒條例、毒品危害防制條例及竊盜等罪前
    科，其民國86年間之肅清煙毒條例，經判處有期徒刑3年3月
    確定，於93年4月23日執行完畢。渠明知依一般社會生活之
    通常經驗，本可預見將帳戶提供不相識之人使用，可能幫助
    犯罪集團作為不法收取他人款項之用，竟仍不違其本意，基
    於幫助常業詐欺之不確定故意，於不詳時、地，將其於中和
    南勢角郵局所申請帳號為000000-0號帳戶之存摺、密碼、提
    款卡、私章等物，提供予詐騙集團使用。嗣詐騙集團人員，
    於民國93年12月7日下午，以電話向乙○○訛稱其獲得抽獎
    獎金港幣20萬元，須先繳交擔保金，致使乙○○陷於錯誤，
    信以為真，陸續匯款計新台幣（下同）100萬8千元入詐騙集
    團指定之帳戶內，其中一筆21萬元匯入甲○○所申請之上開
    帳戶內。嗣詐騙集團要求乙○○再匯款，乙○○至此發覺受
    騙，始報警循線查知上情。
二、案經乙○○訴由臺北縣政府警察局中和分局報請臺灣板橋地
    方法院檢察署檢察官偵查起訴。
    理  由
一、訊據被告告曹荃凱矢口否認有上揭犯行，辯稱：伊係是冤枉
    的，系爭郵局帳戶是其於86年間申請開戶，一直在使用，於
    93年10月至12月間某日，伊大姑有匯2萬元給其本人，故其
    要到郵局提款並順便刷本子，就攜帶郵局存簿、金融卡及印
    章要到郵局臨櫃提款，到了郵局之後，卻發現櫃檯大排長龍
    ，其為了趕時間，只好改於提款機提款，並將上開郵局之存
    簿、金融卡及印章放置於其所騎乘之機車置物箱內，再搭捷
    運趕赴他處，不料回來後發現其機車置物箱內的物品（含上
    開郵局之存簿、金融卡、印章）均已遭竊一空，包含其本人
    所有上開郵局之存簿、金融卡及印章等物品，其本人因為郵
    局內已經沒有多少存款，所以沒有馬上掛失，於93年12月7
    日伊才打電話向郵局掛失存簿及金融卡，但沒有報警。其本
    人先前有申請網路郵局的功能，網路郵局的密碼和提款單所
    設定的密碼一致，都是「5168」，其有把密碼寫在存簿上。
    其本人確有掛失系爭郵局帳戶之存簿和金融卡，伊不知道網
    路郵局的帳號還要另外掛失才可以，但其本人確實沒有將系
    爭郵局帳戶提供給詐騙集團使用云云。惟查：
（一）、上揭事實，業據被害人乙○○指訴其受詐騙集團詐欺，
        將21萬元之款項匯入被告系爭郵局帳戶內等情明確，且
        有被告於中和南勢角郵局000000-0號帳戶開戶申請書、
        該帳戶之存戶交易明細單、人頭帳戶查詢資料單、被害
        人之郵局國內匯款執據影本、中華郵政股份有限公司板
        橋郵局板營字第0940200730號函等書證在卷可稽。
（二）、又查本件被告甲○○係於85年5月26日開立系爭郵局帳
        戶，於92年8月29日申請系爭郵局帳戶之提款卡；於93
        年11月1日申請系爭郵局帳戶之網路郵局功能。被告於
        93年12月7日下午3時51分許曾以電話向郵局掛失系爭帳
        戶之存簿及金融卡；而被害人乙○○係於93年12月8日
        將21萬元匯入系爭郵局帳戶內，該款項嗣經人以網路郵
        局轉帳之方式轉匯入第一銀行000000000000號帳戶內。
        而被告雖於93年12月7日以電話方式向郵局掛失存簿及
        金融卡，但該期間系爭帳戶仍為正常戶，仍可受理存款
        、匯款或語音、網路轉帳；至於語音、網路轉帳服務係
        中華郵政股份有限公司與客戶另行簽訂之自動化服務契
        約，未經客戶提出終止申請或經設定為警示帳戶前，中
        華郵政股份有限公司無權自行終止該項服務等情，業據
        中華郵政股份有限公司板橋郵局分別於94年7月13日以
        板營字第0940201223號函、於94年7月26日以板營字第
        0940201308號函覆明確（見本院卷第32、33、42頁）。
        是本件被告曹荃凱辯稱其本人曾於93年12月7日以電話
        向郵局掛失系爭帳戶之存薄及金融卡，然未終止語音、
        網路轉帳服務之自動化服務契約，致為詐騙集團詐欺得
        逞甚明。
（三）、又查本件被告甲○○係於85年5月26日開立系爭郵局帳
        戶，於92年8月29日申請系爭郵局帳戶之提款卡；迨93
        年11月1日始申請系爭郵局帳戶之網路郵局功能，其申
        請系爭郵局帳戶之網路郵局功能去申請系爭郵局帳戶之
        提款卡幾近1年，斯時，若非其已瞭解郵局帳戶之網路
        郵局功能，即係受人告知申請系爭郵局帳戶之網路郵局
        功能，俾供其他目的之使用，而被告已於檢察官偵查時
        供稱伊不會使用電腦及上網，則申請系爭郵局帳戶之網
        路郵局功能，顯非供其自己所用；詐騙集團確於93 年
        12月8日詐得被害人乙○○匯款進入前開帳戶，且前1
        日之93年12月7日被告始故意以電話，辦理掛失前開存
        簿或提款卡，卻未終止語音、網路轉帳服務之自動化服
        務，致詐騙集團詐騙得手，其無幫助該詐騙集團，其孰
        能信？
（四）、又被告之經濟情況非佳，月薪3萬元，曾申請3張信用，
        均遭停卡，詎其於93年11月間，復向彰化銀行等12家行
        庫開設帳戶，嗣部分均已辦理掛失，有各銀行函在卷可
        考，渠若非有幫助詐騙集團之意圖，何以若此？
（五）、本件事證明確，被告前開辯解，無非飾卸之詞，均非可
        採，被告犯行洵堪認定。
二、按刑法上之幫助犯，係對於犯罪與正犯有共同之認識，而以
    幫助之意思，對於正犯資以助力，而未參與實施犯罪之行為
    者而言（最高法院75年度台上字第1509號、88年度台上字第
    1270號判決亦同此意旨）。是以如未參與實施犯罪構成要件
    之行為，且係出於幫助之意思提供助力，即屬幫助犯，而非
    共同正犯。本件被告係基於幫助之犯意，提供銀行帳戶予詐
    騙集團，再由詐騙集團成員詐騙被害人，使被害人陷於錯誤
    ，因而匯款至被告所提供之上揭帳戶內，難認被告係以正犯
    而非幫助犯之犯意參與犯罪，亦即被告僅係參與詐欺罪構成
    要件以外之行為，其所為係幫助犯而非正犯行為。核被告所
    為，係犯刑法第30條第1項、第340條之幫助常業詐欺罪。被
    告以幫助之意思，實施詐欺罪構成要件以外之行為，幫助他
    人犯上開詐欺之罪，應依刑法第30條第2項之規定，按正犯
    之刑減輕之。又被告曾有肅清煙毒條例、毒品危害防制條例
    及竊盜等罪前科，其86年間之肅清煙毒條例，經判處有期徒
    刑3年3月確定，於93年4月23日執行完畢，有本院被告前案
    紀錄表在卷可參，其於執行完畢5年內，再犯有期刑以上之
    本罪，為累犯，應加重其刑，並先加後減之。
三、原審不察，遽為被告無罪之判決，尚有未洽，公訴人上訴指
    摘原判決不當，非無理由，自應由本院予以撤銷改判。爰審
    酌被告提供上揭帳戶供詐騙集團使用，助長訛詐風氣，且使
    執法人員難以追查該詐騙集團之真實身分，且曾有煙毒、毒
    品危害防制條例及竊盜等罪前科，有本院被告前案紀錄表在
    卷可查，素行不佳，惟念其因經濟不佳，一時失慮，罹犯刑
    章等一切情狀，量處如主文第2項所示之刑。
四、公訴意旨另以：被告前開行為亦涉犯洗錢防制法第9條第1項
    之洗錢罪嫌云云。惟按洗錢防制法之制定，旨在防止特定重
    大犯罪不法所得之資金或財產，藉由洗錢行為，諸如經由各
    種金融機關或其他交易管道，轉換成為合法來源之資金或財
    產，切斷資金與當初犯罪行為之關連性，隱匿犯罪行為或該
    資金不法來源或本質，使偵查機關無法藉由資金之流向追查
    犯罪行為人，其所保護之法益為國家對特定重大犯罪之追訴
    及處罰。次按洗錢行為係指行為人為掩飾或隱匿自己重大犯
    罪所得財物或財產上之利益（洗錢防制法第2條第1款），或
    行為人掩飾、收受、搬運、寄藏、故買或牙保他人因重大犯
    罪所得財物或財產上之利益（同法第2條第2款）。除利用不
    知情之合法管道（如金融機關）為之外，其他使所得財物或
    利益之來源合法化，或改變該財物或利益之本質，以避免追
    訴處罰之掩飾、藏匿犯特定重大犯罪所得財產或利益之行為
    均屬之。若非先有犯罪所得或利益，再加以掩飾或隱匿，而
    係取得犯罪所得或利益之犯罪手段，或未合法化犯罪所得或
    利益之來源，而能一目了然來源之不法性，即非洗錢防制法
    所規範之對象。經查：本件係詐騙集團中某不詳姓名年籍資
    料等人，利用被告提供之上開帳戶，將詐欺所得之款項直接
    匯入該帳戶，即係該詐欺集團為實施其詐欺行為之犯罪手段
    ，並非於取得財物後，另為掩飾、隱匿其詐欺所得之行為，
    亦非被告於該施行詐欺犯罪取得財物後，另由被告為掩飾或
    隱匿行為，況針對本案犯罪情形，偵查機關藉由被害人將款
    項匯入被告帳戶，即得瞭解資金來源之不法性，並藉以追查
    資金流向，該資金與當初犯罪行為之關連性並未被切斷，與
    「掩飾」、「隱匿」之性質亦有不符，與洗錢防制法第2條
    規定之洗錢行為構成要件自屬有間。此外，復查無其他積極
    證據足資認定被告涉有洗錢防制法第9條第1項之罪，自屬不
    能證明被告此部分犯罪，惟因公訴人指此部分與前開論罪科
    刑部分有想像競合犯關係，屬裁判上一罪，爰不另為無罪之
    諭知。
據上論斷，應依刑事訴訟法第369條第1項前段、第364條、第299
條第1項前段，刑法第11條前段、第340條、第30條第1項、第2項
、第47條，罰金罰鍰提高標準條例第1條前段，判決如主文。
本案經檢察官沈明彥到庭執行職務。
中    華    民    國    95    年    4    月    25    日
                  刑事第八庭審判長法  官  鄭文肅
                                  法  官  陳國文
                                  法  官  江國華
以上正本證明與原本無異。
如不服本判決，應於收受送達後10日內向本院提出上訴書狀，其
未敘述上訴之理由者並得於提起上訴後10日內向本院補提理由書
（均須按他造當事人之人數附繕本）。
                                  書記官  陳玉嬋
中    華    民    國    95    年    5     月    1     日
附錄：本案論罪科刑法庭全文
中華民國刑法第340條
以犯第 339 條之罪為常業者，處 1 年以上 7 年以下有期徒刑，
得併科 5 萬元以下罰金。


司法院資訊處製作；財團法人民間司法改革基金會備份。
